【裁判字號】    89,自,63
【裁判日期】    890831
【裁判案由】    詐欺
【裁判全文】
臺灣板橋地方法院刑事裁定                            八十九年度自字第六三號
    自  訴  人  丁○○
    被      告  乙○○
右列被告因詐欺案件，經自訴人提起自訴，本院裁定如左：
    主  文
自訴駁回。
    理  由
一、按法院或受命法官於自訴案件第一次審判期日前訊問及調查結果，如認為案件有
    刑事訴訟法第二百五十二條至第二百五十四條之情形者，得以裁定駁回其自訴，
    同法第三百二十六條第三項定有明文。又刑法第三百三十九條第一項詐欺取財罪
    之成立，須行為人主觀上有為自己或第三人不法所有之意圖，客觀上係以詐術使
    人將本人或第三人之物交付為要件，若行為人無不法所有之意圖，或未使用詐術
    ，自難以詐欺罪責相繩。
二、本件自訴意旨略稱：被告乙○○於民國八十八年九月五日二十二時許，至自訴人
    位於臺北縣土城市○○路○段九九巷九號四樓住處，向自訴人丁○○稱其欠案外
    人甲○○新台幣（下同）七十萬元，因手頭不便無法歸還，而甲○○催討甚緊，
    請自訴人借款予伊週轉，自訴人念在與被告乙○○係多年好友，於心難忍，但自
    訴人亦一時無如此多錢，遂向友人丙○○調借支票兩張（付款人均為板橋農會莊
    敬分會、票面金額各為四十萬元，分別為支票號碼ＩＡ0000000號、發票
    日八十八年九月十八日，以及支票號碼ＩＡ0000000號、發票日八十八年
    九月二十八日），並要求被告乙○○於上開支票背書，及另簽發發票日八十八年
    九月七日、票據號碼三一０五六九號、面額三十萬元，及發票日八十八年九月七
    日、票據號碼三一０五七０號、面額四十萬元之本票計兩紙，無息為被告乙○○
    紓困，被告乙○○復再三保證如期兌現。自訴人丁○○於八十八年九月十四至十
    七日亦多次提醒被告乙○○其所調借之支票即將到期，應儘速籌足款項，被告乙○○均信誓旦旦屆期將籌足票款，並告以前開二張支票係交付予甲○○云云。八
    十八年九月十七日，自訴人丁○○見被告乙○○仍未籌足票款，恐支票跳票，乃
    找甲○○商量暫勿提示前開二張支票，保證五日內定籌足票款現金以換回支票，
    並另支付一千五百元利息，經甲○○同意後，自訴人丁○○乃於八十八年九月二
    十三日以現金取回前開二張支票。其後，經自訴人丁○○多次聯絡找尋被告乙○○，被告乙○○均避不見面，自訴人丁○○始知受騙云云。
三、訊據被告乙○○固坦承向自訴人丁○○借用發票人丙○○名義支票之事實，惟堅
    決否認有何詐欺犯行，堅稱：伊係透過甲○○之介紹，於八十八年九月六日向甲○○之妹夫即自訴人丁○○借用發票人為丙○○之支票三張（以下稱系爭支票）
    ，發票日及面額分別為八十八年九月十八日三十萬元、同年月二十八日四十萬元
    、同年十月十八日四十萬元，總計一百十萬元，實際借款金額為一百萬元，十萬
    元則屬利息，伊並於翌日（八十八年九月七日）簽發與前開三張支票相同面額之
    本票三紙交付自訴人丁○○，伊旋將所借三張支票交予甲○○作為清償伊欠甲○○款項清償之用，然隔二天伊欲向甲○○取回該三張支票時，甲○○即表示該三
    張支票業由自訴人丁○○取回。而伊已分別於八十八年九月十八日第一張支票屆
    期時，償還自訴人現金三十萬元，並於第二張支票屆期前之八十八年九月二十七
    日給付自訴人一張伊兄徐文聰為發票人、面額二十萬元支票及現金十萬元，以作
    為清償；剩餘四十萬元，因甲○○欠伊三百多萬元，伊則要求甲○○代為清償四
    十萬元予自訴人，然甲○○竟不為清償，避不見面，伊並無何詐欺等語。
四、本院經查：
（一）自訴人丁○○雖提起自訴指陳：被告乙○○於「八十八年九月五日」二十二時
      許，至「伊家中」聲稱因被告乙○○積欠甲○○款項七十萬元，因近來手頭不
      便，無法歸還，而甲○○又催討甚緊，無論如何要伊替他想辦法借款七十萬元
      以渡難關，伊念在與被告乙○○係多年好友，於心難忍，遂答應幫忙被告向伊
      友人丙○○調借面額三十萬元及四十萬元支票「兩張」，「無息」幫被告解困
      云云，然被告乙○○則辯稱其原不認識自訴人丁○○，係經甲○○之介紹始向
      自訴人借得丙○○名義支票「三張，是於「八十八年九月六日」，在「板橋市
      ○○路○段一六九巷口」借得的，並非在自訴人土城學府路家中所借，三張支
      票之發票日及金額分別為八十八年九月十八日三十萬元（以下簡稱第一張支票
      ）、同年月二十八日四十萬元（以下簡稱第二張支票）、同年十月十八日四十
      萬元（以下簡稱第三張支票），總計一百十萬元，實際借款金額為一百萬元，
      十萬元則屬利息，並非「無息」，且於翌日簽發與三張支票同額之本票交予自
      訴人收執等情，無論係借系爭支票之時間、地點、張數、金額，均與被告所述
      不同，顯有疑義，經本院質諸自訴人關於被告該等所言是否屬實，則為自訴人
      所是認，故自訴人上開指陳，與事實並不相符。
（二）其次，自訴人丁○○復於八十九年三月二日具狀指稱：八十八年九月十七日伊
      見被告尚未籌足第一張票款三十萬元，乃先請甲○○將支票抽回，因甲○○已
      將支票轉讓他人，甲○○立即以現金將該支票換回，伊再以現金將該三十萬元
      支票換回，而被告於第一張支票屆期當天（八十八年九月十八日）持被告胞兄
      徐文聰所簽發二十萬元支票交付伊，要伊另行向他人調借十萬元，補足三十萬
      元存入銀行讓第一張支票兌現，伊不得不向丙○○借款十萬元，將第一張三十
      萬元支票取回，因被告未依期將票款存入銀行，伊就一再聯絡被告，被告於八
      十八年九月二十六日交給伊三十萬元現金，伊則將一張四十萬元本票返還被告
      ，被告稱其中十萬元是補上一次不足款，被告會於八十八年九月二十八日準備
      二十萬元給伊，讓第二張支票兌現，並稱有第三人欠被告債務，如有要到錢時
      ，即可解決票款債務，伊從被告語意得知被告不積極處理第二張票款債務，伊
      乃自行先向丙○○借錢先行收回二張支票，未料被告自八十八年九月二十七日
      起就避不見面云云（自訴人八十九年三月二日自訴補充理由狀），然為被告乙○○所堅決否認，表示並無上開情事（見本院八十九年三月十日訊問筆錄）。
      自訴人丁○○既具上開書狀表示其已籌款取回上開支票三張，本院命其提出系
      爭支票原本三張以供查證，然自訴人卻表示該三張支票係於丙○○處，而伊並
      無付款七十萬元甲○○，係丙○○付的云云（見本院八十九年二月二十二日、
      同年三月十日訊問筆錄），前後所陳，顯然不一。又自訴人丁○○於本院訊問
      時陳稱：「我是向甲○○取回八十八年九月二十八日、十月八日二張支票，之
      後交給丙○○，（問：為何甲○○願意讓你將該二張支票取回？）我分二次給
      他八十萬元，是在八十八年九月二十八日前付三十幾萬元將票取回，第二次給
      他四十五萬元，是再八十八年十月八日之前付的，（問：錢你付，為何支票要
      給丙○○？）因為我怕錢無法進入丙○○帳戶內，（問：你付給甲○○的錢何
      來？）我是向丙○○借的，但沒有任何借據、支票或證明」云云（見本院八十
      九年三月十日訊問筆錄）。依上，自訴人向丙○○借得系爭支票三張借予被告
      乙○○，被告承諾將依照該三張之發票日期清償票面金額之款項，則系爭三張
      支票不論係由何人提示，應支付票面金額者均係支票發票人丙○○，而非自訴
      人丁○○，則自訴人有何「交付財物」予被告可言，容有推敲之餘地。其次，
      系爭三張支票由自訴人丁○○借予被告乙○○後，被告乙○○將之交付予甲○○，此為自訴人及被告雙方所是認，而自訴人丁○○自稱其又再向丙○○借款
      七十萬元以取回第二張及第三張支票（如前所述），然竟無任何借款證明，甚
      至亦無丙○○之提領七十萬元之證明，顯與常理不符。
（三）被告乙○○辯稱其已清償七十萬元予自訴人丁○○，分別是於八十八年九月十
      八日第一張支票屆期時清償自訴人現金三十萬元，由自訴人至被告家中取得，
      並於第二張支票八十八年九月二十八日屆期前一天，自訴人至其家中向要求清
      償，其交付自訴人一張徐文聰名義面額二十萬元支票，以及因甲○○有欠被告
      款項，而請自訴人至甲○○家中向甲○○的太太收取現金十萬元，作為被告清
      償自訴人第二張支票之票款，共計已清償自訴人七十萬元等語（見本院八十九
      年三月十日、同年四月二十日訊問筆錄），自訴人丁○○亦於本院承認被告乙○○已在八十八年九月份票期過後陸續償還五十萬元，分別係於八十八年九月
      十八日被告交付渠徐文聰所簽發面額二十萬元支票及於同年月二十六日交付現
      金三十萬元（見本院八十九年二月二十二日、同年四月七日、同年七月十八日
      訊問筆錄、自訴人八十九年三月二日自訴補充理由狀），由此以觀，無論係被
      告所稱已清償自訴人丁○○七十萬元，抑或係自訴人所稱被告僅清償五十萬元
      ，被告確實業已至少清償自訴人五十萬元，則屬一致，故倘被告有何詐欺故意
      或不法所有之意圖，又何需於借用系爭三張支票後，依期於第一張、第二張支
      票屆期時清償自訴人款項至少五十萬元？
（四）再者，自訴人丁○○陳稱其於被告將系爭三張支票交付甲○○後，有分別付款
      三十幾萬元、四十五萬元予甲○○以取回第二張及第三張支票云云（見本院八
      十九年三月十日訊問筆錄），然證人甲○○於本院隔離訊問時則結證證稱：「
      （問：自訴人丁○○有向你拿回丙○○的三張票？）我把三張票轉給朋友『阿
      龍』自訴人也認識『阿龍』，自訴人丁○○自己去向『阿龍』取回，如何取回
      ，我不知道，我沒有跟他一起去拿回票，自訴人丁○○也沒有付我錢，自訴人
      他沒有欠我錢」等語，此有本院八十九年八月十八日訊問筆錄附卷足憑，甲○○證稱自訴人並未付款給他以取回系爭支票，與自訴人所指之情，完全不同，
      嗣本院質之自訴人究竟有無支付甲○○七十萬元乙節，丁○○復改稱：「有，
      總數給他壹佰萬取回丙○○的三張票」云云，先言七十萬元，又改為一百萬元
      ，前後反覆不一，且始終無法提出任何付款證明，所言是否屬實，顯非無疑。
      且自訴人丁○○先於本院陳稱其收取被告乙○○所交付之徐文聰名義二十萬元
      支票後，將之轉讓予丙○○，丙○○再轉讓予他人（見本院八十九年四月七日
      訊問筆錄），惟證人丙○○則於本院證稱否認曾收受自訴人丁○○所交付之徐
      文聰二十萬元支票（見本院八十九年八月十八日訊問筆錄），因此本院再質諸
      自訴人丁○○時，其則改稱：「我轉讓出去給我『陳姓』朋友」云云。依上各
      點，自訴人丁○○就其所陳各節，始終反覆不一，且無何具體之證明。
（五）綜上所述，自訴人丁○○始終未能提出任何證據足以證明被告對之有何施用詐
      術之行為或其有何陷於錯誤之情形，而被告乙○○於借得系爭支票三張後，已
      依期清償自訴人至少五十萬元，倘被告有詐欺故意或不法所有意圖，又何需清
      償款項達至少約五成左右？此顯與刑法第三百三十九條第一項詐欺取財罪之構
      成要件未合。本件純屬民事糾紛甚明，依照首開說明，本件自訴應予駁回。
據上論結，應依刑事訴訟法第三百二十六條第三項、第二百五十二條第十款，裁定如
主文。
中      華      民      國    八十九    年      八      月    三十一    日
                                      臺灣板橋地方法院刑事第五庭
                                          法  官  陳  翠  琪
右正本證明與原本無異。
如不服本裁定應於送達後五日內向本院提出抗告狀
                                          書記官  曹  秋  冬
中      華      民      國    八十九    年      九      月      四      日


司法院資訊處製作；財團法人民間司法改革基金會備份。
